【裁判字號】    92,上訴,218
【裁判日期】    920724
【裁判案由】    偽造文書等
【裁判全文】
臺灣高等法院刑事判決                            九十二年度上訴字第二一八號
    上  訴  人  臺灣板橋地方法院檢察署檢察官
    被      告  丙○○
                        民國四.
    輔  佐  人  乙○○
右上訴人因被告偽造文書等案件，不服臺灣板橋地方法院九十年度訴字第一一五三號
，中華民國九十一年十一月二十七日第一審判決（起訴案號：臺灣板橋地方法院檢察
署八十九年度偵續字第二一０號），提起上訴，本院判決如左：
    主  文
原判決撤銷。
丙○○行使偽造私文書，足以生損害於他人，處有期徒刑伍月，如易科罰金，以佰
元折算壹日。偽造之「甲○○」署押貳枚沒收。
    事  實
一、丙○○與甲○○係姊妹關係（丙○○自小由其阿姨劉董巧收養），緣甲○○於民
    國（下同）七十五年間起即至日本經商，而僅短期返回國內，又丙○○因生活貧
    困，且獨力撫養三名女兒，乃自七十五年間起遷居至甲○○位於臺北縣永和市○
    ○街五號二樓之房屋，並受甲○○之託代為保管其於永和福和郵局所開設之郵局
    之存簿儲金第0000000號帳戶之存摺及該帳戶印章，暨代甲○○將錢存入
    該帳戶等事宜（依約定丙○○不得自該帳戶提領款項），詎丙○○於受託保管該
    郵局帳戶存摺及印章，明知向郵局申辦甲○○印鑑章更換事宜，並非屬其受託範
    圍，需另經甲○○本人同意，於獲授權始能代理為之，詎其竟於八十一年七月一
    日，乘甲○○出國之際，未獲甲○○之同意或授權，即擅自偽以甲○○之名義，
    向位於台北縣永和市○○路一百五十四號之永和福和郵局聲請更換上揭帳戶之印
    鑑章，除在該郵局之「郵政存簿儲金儲戶更換印鑑申請書」上之「申請人」與「
    代理人」欄內，偽簽「甲○○」之署押外，並在儲戶即申請人處偽簽「甲○○」
    署押，且盜蓋甲○○另交其保管之印章於該申請人處及「新印鑑」欄處，而偽造
    甲○○名義之「郵政存簿儲金儲戶更換印鑑申請書」，嗣持交該郵局承辦人員而
    行使，足以生損害於甲○○及郵政機關對儲戶管理之正確性。
二、案經甲○○訴請臺灣板橋地方法院檢察署檢察官偵查起訴。
    理  由
一、訊據被告丙○○供承有於右揭時地在永和福和郵局之「郵政存簿儲金儲戶更換印
    鑑申請書」上之「申請人（戶名）」、「代理人」及「儲戶（申請人）」欄內簽
    署告訴人甲○○姓名，並蓋用告訴人甲○○印文，而向該郵局申請更換告訴人所
    有上揭帳戶之印鑑章等事實，惟矢口否認有行使偽造私文書犯行，辯稱：伊因發
    現該帳戶僅有存摺，原印鑑章不見了，乃徵得甲○○之同意持甲○○另拿給伊之
    其他印章前往郵局辦理印鑑變更云云。然查告訴人甲○○矢口否認有同意被告前
    往郵局申請變更其所有右揭郵局帳戶印鑑章之事實，且查告訴人於八十一年六月
    五日即已出境至日本，同年九月一日始行返台，此有內政部警政署入出境管理局
    八十九年十月九日（八九）境信昌字第六八六二０號函附告訴人出入境紀錄資料
    在卷可參（見偵查卷第三四頁），則於本件告訴人所有上揭郵局帳戶於八十一年
    七月一日向郵局申請變更印鑑章時，告訴人既已出國，自無親至郵局申辦印鑑更
    換之可言，至被告雖以其曾徵得告訴人之同意始行前往申辦印鑑章更換事宜，惟
    被告究於何時、何地、以如何之方式等獲得告訴人之同意，被告及其輔佐人乙○
    ○均供述無法證明，而經公訴人向交通部郵政總局調得前揭更換印鑑申請書原本
    ，發現其上之「申請人（戶名）」與「代理人姓名欄均填載「甲○○」, 有該更
    換印鑑申請書原本在卷可稽，被告若係獲得告訴人之同意，而以代理人之身分代
    為向郵局申辦更換印鑑章，何以在該申請書上未載明代理之旨，另查告訴人雖將
    上郵局帳號之存摺及印章交由被告代為保管，惟被告並不得自該帳戶提領款項，
    此據被告及告訴人供明在卷，則被告自無因受託提領該帳戶存款而更換該帳戶印
    鑑章之必要，至告訴人雖供稱偶而委由被告將錢存入該郵局帳戶云云，惟查將錢
    存入郵局帳戶，毋庸蓋用帳戶印章，就此被告亦無為存款入該郵局帳戶而更換印
    鑑章之必要，參酌被告之女劉素英於原審法院審理時證稱當時被告跟伊說印章弄
    丟了，她找不到，要領錢出來沒有辦法領，被告叫伊幫她填這張更換印鑑卡，伊
    只有填住址部分云云（見原審卷九十一年八月六日審判筆錄），被告既告知其女
    劉素英係為提領該郵局帳戶存款（實際上被告不得提領該帳戶存款）而申辦更換
    印鑑章，且參酌被告並於更換印鑑章未久，依其所述即復找到原印章，是綜上所
    述，被告所辯伊因發現原印鑑章不見了，經徵得告訴人同意，而持告訴人另交付
    之印章前往郵局申辦印鑑更換云云，殊非事實，要係圖卸刑責之詞，不足採信。
    至前揭更換印鑑申請書上「申請人（戶名）」、「代理人姓名」及「儲戶（申請
    人）」欄所填載「甲○○」，雖該字跡顯與被告所書寫者相異，此經法務部調查
    局鑑定無訛，有該局八十九年十二月二十九日（八九）陸(二)字第八九一００六九
    二號鑑定通知書乙份在卷可參，另該申請書上填載之住址係由被告之女劉素英，
    是該申請書上部分內容固非被告親自書寫，而係委由他人為之，然最終既係由被
    告持交該郵局承辦人員提出申請，並不因影響其偽以告訴人名義申請更換印鑑章
    所應負之行使偽造私文書犯行，而此被告所為，並足生損害於告訴人甲○○及郵
    政機關對存戶帳戶管理之正確性，事證明確，被告犯行洵堪認定。
二、核被告所為，係犯刑法第二百十六條、第二百十條之行使偽造私文書罪，而被告
    盜用告訴人印章（當然產生該印章之印文）及偽造告訴人之署押均為偽造私文書
    之部分行為，至其偽造私文書（含其利用不知情之人填寫更換印鑑申請書之部分
    內容）後持以行使，其偽造之低度行為應為行使之高度行為所吸收，均不另論罪
    。原審就被告上述行使偽造私文書犯行，疏未詳加調查，細心勾稽，徒以該更換
    印鑑申請書上填載之「甲○○」字跡非屬被告所為，且並無證據證明本件郵局帳
    戶之印鑑章未遺失，而印鑑章遺失申請更換，本屬常事，因認被告係經告訴人之
    同意始行申辦本件印鑑章之更換，遽為被告無罪之判決，自有未洽，檢察官上訴
    意旨執此指摘原審判決不當，非無理由，則原判決既有可議，應由本院予以撤銷
    。爰審酌被告之素行、犯罪之動機、手段、與被害人之關係，因而所致生之危害
    及犯罪後之態度等一切情狀，量處有期徒刑五月，而查被告行為後，刑法第四十
    一條業於九十年一月十日修正公布，並自同年月十二日起施行，將得易科罰金適
    用範圍之法定最重本刑上限由有期徒刑三年以下提高至五年以下，比較新舊法結
    果，以裁判時法較有利被告，自應依刑法第二條第一項前段之規定，並依修正後
    刑法第四十一條第一項規定諭知易科罰金之折算標準。至被告於前揭更換印鑑申
    請書上代理人欄及申請人處偽造之「甲○○」署押二枚，應依刑法第二百十九條
    規定宣告沒收。而其上之印文並非屬偽造，自無從併予宣告沒收，另該申請書上
    「申請人（戶名）欄所填寫之「甲○○」姓名，其目的僅在藉以辨別何人申請，
    而便於承辦人員據以辦理，非屬於署押性質，自亦不予沒收。
三、公訴意旨另以：被告丙○○受告訴人甲○○之託代為處理上揭郵局帳戶款項存入
    及提出，惟被告在受託後，竟意圖損害告訴人之利益，未獲告訴人之同意或授權
    ，即擅自偽以告訴人之名義，向郵局聲請更換該帳戶印鑑章，因認被告另涉有刑
    法第三百四十二條第一項之背信罪嫌，按刑法第三百四十二條之背信罪，以處理
    他人事務為前提，查告訴人甲○○並未委由被告代為提領前揭郵局帳戶之款項，
    此據告訴人及被告供述在卷，至被告前往郵局申辦更換印鑑章，亦非受告訴人委
    託而為，被告擅自偽以告訴人名義，向郵局聲請更換印鑑章，其因而觸犯刑法行
    使偽造私文書罪，已如前述，是本件被告既非受告訴人之託代為處理郵局帳戶印
    鑑章更換事宜，核與刑法背信罪之成立要件尚有未合，自難令負背信罪責，被告
    此部分犯行尚屬不能證明，惟公訴人認此部分與被告上開論罪科刑部分具有方法
    結果之牽連犯關係，為裁判上一罪，爰不另為無罪之諭知，附此明。
據上論斷，應依刑事訴訟法第三百六十九條第一項前段、第三百六十四條、第二百九
十九條第一項前段、刑法第二百十六條、第二百十條、第二條第一項前段、第四十一
條第一項、第二百十九條，判決如主文。
本案經檢察官施慶堂到庭執行職務。
中      華      民      國    九十二    年      七      月    二十四    日
                              臺灣高等法院刑事第三庭
                                  審判長法  官  張  連  財
                                        法  官  林  明  俊
                                        法  官  張  傳  栗
右正本證明與原本無異。
如不服本判決，應於收受送達後十日內向本院提出上訴書狀，其未敘述上訴之理由者
並得於提起上訴後十日內向本院補提理由書（均須按他造當事人之人數附繕本）。
                                        書記官  秦  慧  榮
中      華      民      國    九十二    年      七      月    二十五    日
附錄：本案論罪科刑法條全文
中華民國刑法第二百一十條
 (偽造變造私文書罪)
偽造、變造私文書，足以生損害於公眾或他人者，處五年以下有期徒刑。
中華民國刑法第二百一十六條:
行使第二百十條至第二百十五條之文書者，依偽造、變造文書或登載不實事項或使登
載不實事項之規定處斷。


司法院資訊處製作；財團法人民間司法改革基金會備份。
